ACORDAO-COMPLETO-2427963

ACÓRDÃO 11326/2020 ATA 36/2020 - SEGUNDA CÂMARA

VISTOS, relatados e discutidos estes autos de tomada de contas especial instaurada em desfavor de José Gualberto Pereira, na qualidade de prefeito municipal de Olho d'Água do Casado (AL) , em razão de não ter sido aprovada a prestação de contas parcial e de não ter sido executado integralmente o objeto do Termo de Compromisso TC/PAC nº  0697/2011 firmado pelo município junto à Fundação Nacional de Saúde (Funasa) ,
ACORDAM os Ministros do Tribunal de Contas da União, reunidos em Sessão da Segunda Câmara, diante das razões expostas pelo Relator, em:
9.1 considerar revel o responsável José Gualberto Pereira, para todos os efeitos, dando-se prosseguimento ao processo, com fulcro no art. 12, § 3º, da Lei 8.443, de 16 de julho de 1992; 
9.2 julgar irregulares, nos termos dos arts. 1º, inciso I, 16, inciso III, alíneas "b" e "c", da Lei nº  8.443, de 1992, c/c os arts. 19 e 23, inciso III, da mesma lei, as contas do responsável José Gualberto Pereira;
9.3 condenar o responsável José Gualberto Pereira ao pagamento dos valores especificados, atualizados monetariamente e acrescido dos juros de mora calculados a partir das datas discriminadas até a data da efetiva quitação do débito, fixando-lhe o prazo de quinze dias, para que comprove o recolhimento das referidas quantias aos cofres do Tesouro Nacional, nos termos do art. 23, inciso III, alínea "c", da Lei nº  8.443, de 1992, c/c o art. 214, inciso III, alínea "a", do Regimento Interno;  
	Data 
	Valor (R$) 

	29/05/2012
	322.167,64

	30/01/2013
	241.625,73

	9.4 aplicar ao responsável José Gualberto Pereira, a multa prevista no art. 57 da Lei nº  8.443, de 1992, c/c o art. 267 do Regimento Interno, no valor de R$ 75.000,00 (setenta e cinco mil reais) , fixando-lhe o prazo de quinze dias, a contar da notificação, para que comprove, nos termos do art. 214, inciso III, alínea "a", do Regimento Interno, o recolhimento das dívidas aos cofres do Tesouro Nacional, atualizadas monetariamente desde a data deste acórdão até a do efetivo recolhimento, se pagas após o vencimento, na forma da legislação em vigor; 
9.5 autorizar, desde logo, a cobrança judicial das dívidas, caso não atendida a notificação, na forma do disposto no art. 28, inciso II, da Lei nº 8.443, de 1992;
9.6 autorizar, desde logo, se requerido, com fundamento no art. 28, inciso I, da Lei nº  8.443, de 1992, c/c o art. 217, §§ 1º e 2º do Regimento Interno, o parcelamento das dívidas em até 36 parcelas, incidindo, sobre cada parcela, corrigida monetariamente, os correspondentes acréscimos legais, fixando-lhe o prazo de quinze dias, a contar do recebimento da notificação, para comprovar o recolhimento da primeira parcela, e de trinta dias, a contar da parcela anterior, para comprovar os recolhimentos das demais parcelas, devendo incidir, sobre cada valor mensal da dívida referida no item 9.3 os juros de mora devidos, na forma prevista na legislação em vigor, alertando o responsável de que a falta de comprovação do recolhimento de qualquer parcela importará o vencimento antecipado do saldo devedor, nos termos do § 2º do art. 217 do Regimento Interno;
9.7 dar ciência deste acórdão ao responsável, e à Fundação Nacional de Saúde, informando-os de que seu inteiro teor, incluindo o relatório e o voto, podem ser acessados em www.tcu.gov.br/acordaos;
9.8 enviar cópia deste acórdão ao Procurador da República no Município de Arapiraca (AL) Manoel Antônio Gonçalves da Silva e à Procuradoria da República em Alagoas nos termos do § 3º do art. 16 da Lei nº  8.443, de 1992, c/c o § 7º do art. 209 do Regimento Interno, para adoção das medidas que entender cabíveis, informando-os de que seu inteiro teor, incluindo o relatório e o voto, podem ser acessados em www.tcu.gov.br/acordaos.

Tomada de contas especial em razão da não aprovação da prestação de contas parcial e inexecução parcial do termo de compromisso que tinha por objeto a execução de sistema de esgotamento sanitário.

Segunda Câmara

Município de Olho d'Água do Casado (AL).

3. Responsável: José Gualberto Pereira (CPF XXX.856.764-XX).

13.1. Ministros presentes: Ana Arraes (Presidente), Augusto Nardes e Raimundo Carreiro (Relator).
13.2. Ministro-Substituto convocado: Augusto Sherman Cavalcanti.
13.3. Ministros-Substitutos presentes: Marcos Bemquerer Costa e André Luís de Carvalho.

RAIMUNDO CARREIRO

Trata-se de Tomada de Contas Especial instaurada em desfavor de José Gualberto Pereira, na qualidade de prefeito municipal de Olho d'Água do Casado (AL) , em razão de não ter sido aprovada a prestação de contas parcial e de não ter sido executado integralmente o objeto do Termo de Compromisso TC/PAC nº  0697/2011 (peça 1, p. 49-55) firmado pelo município junto à Fundação Nacional de Saúde (Funasa) , para execução da ação de Sistema de Esgotamento Sanitário MSD (peça 1, p. 49) . O termo de ajuste previa a transferência de R$ 805.419,10 (peça 1, p. 21) . No entanto apenas foram repassados R$ 563.793,37  (peça 1, p. 81 e 90) 
FASE INTERNA
O tomador de contas, cujo relatório conclusivo se encontra à peça 4, p. 78-86, constatou as irregularidades e débito no valor total transferido. Atribuiu a responsabilidade ao ex-prefeito, na condição de gestor dos recursos destinados a execução do ajuste.
A Controladoria Geral da União (CGU) , em relatório de auditoria (peça 4, p. 110-113) , acompanhou o parecer do Tomador de Contas. Destarte, certificou a irregularidade das contas em apreciação (peça 4, p. 114) , tendo a autoridade ministerial competente atestado haver tomado conhecimento de suas conclusões (peça 4, p. 116) .
EXAME PRELIMINAR
O disposto no art. 10 da IN n.º 71, de 2012 foi observado, uma vez que constam dos autos os documentos elencados no referido dispositivo normativo que se enquadram ao caso vertente e que possibilitam a análise do mérito da questão em debate e o amplo exercício do contraditório e do direito de defesa.
CITAÇÃO
O responsável foi chamado aos autos nos termos propostos pela unidade técnica à peça 6, p. 7:
52.	Diante do exposto, submetemos os autos à consideração superior, propondo:
	a) realizar a citação do Sr. José Gualberto Pereira (CPF: XXX.856.764-XX) , na condição de ex-prefeito do município de Olho D'Água do Casado/AL nas gestões 2009/2012 e 2013/2016, com fundamento nos arts. 10, §1º, e 12, incisos I e II, da Lei 8.443/1992 c/c o art. 202, incisos I e II, do RI/TCU, para que, no prazo de quinze dias, apresente alegações de defesa e/ou recolha aos cofres do Tesouro Nacional a quantia abaixo indicada, atualizada monetariamente a partir da respectiva data até o efetivo recolhimento, abatendo-se na oportunidade a quantia eventualmente ressarcida, na forma da legislação em vigor, em decorrência das irregularidades descritas abaixo:
	Irregularidade: não comprovação da boa e regular aplicação dos recursos recebidos por força do Termo de Compromisso TC/PAC-0697/2011, em razão da execução parcial do objeto pactuado, construção de somente trinta das 122 cisternas previstas, e da não apresentação de documentos que comprovem o nexo de causalidade entre aplicação dos recursos e as despesas incorridas na execução do objeto acordado;
	Quantificação do débito:
	VALOR ORIGINAL (Real) 
	DATA DA OCORRÊNCIA
	DÉBITO/CREDITO

	322.167,64
	25/5/2012
	Débito

	241.625,73
	25/1/2013
	Débito

	Valor total do débito atualizado até 26/11/2018: R$ 913.295,13
Cofre credor: Tesouro Nacional;
Responsável: José Gualberto Pereira (CPF XXX.856.764-XX) , ex-prefeito do município de Olho D'Água do Casado/AL (gestões 2009/2012 e 2013/2016) ;
Dispositivos violados: parágrafo único do art. 70 da Constituição Federal; art. 93 do Decreto-Lei 200/67; Lei 11.578, de 26/11/2007, art. 6º, §§ 1º, 3º e 4º; e cláusula terceira, letra "a" do Termo de Compromisso TC/PAC-0697/2011;
Conduta: deixar de apresentar documentos que comprovem o nexo de causalidade entre a aplicação dos recursos repassados no âmbito do Termo de Compromisso TC/PAC-0697/2011 e as despesas incorridas na execução do objeto acordado (122 módulos sanitários) ;
Nexo de causalidade: a não comprovação da boa e regular aplicação dos recursos recebidos resulta em presunção de dano ao erário pelo valor total repassado;
Culpabilidade: é possível afirmar que era exigível do responsável conduta diversa, pois deveria, na qualidade de signatário e gestor do Termo de Compromisso TC/PAC-0697/2011, providenciar a comprovação da regular aplicação dos recursos por ele recebidos e utilizados. Não é possível afirmar que houve boa-fé do responsável, posto que há elementos indicativos da potencial consciência da ilicitude praticada, porquanto o responsável foi notificado acerca da necessidade de providenciar a comprovação da boa e regular aplicação dos recursos por ele recebidos;
O responsável não se manifestou, tornando-se revel.
ANÁLISE DE MÉRITO 
A seguir, com fundamento no art. 1º, § 3º, inciso I, da Lei nº 8.443, de 1992, transcrevo excerto do exame da matéria tratada nos autos levado a efeito Secretaria de Controle Externo de Tomada de Contas Especial (SecexTCE) à peça 32, ratificado pelo titular da unidade técnica à peça 34.
Os principais fatos relacionados ao presente processo foram lançados na instrução à peça 6 nos seguintes termos:
2. Conforme disposto no Termo da Aprovação Formal do Termo de Compromisso TC/PAC- 0697/2011 (peça 1, p. 45) , foi prevista a transferência de R$ 805.419,10, em três parcelas, sem previsão de contrapartida por parte do município, para a execução de 122 módulos sanitários, de acordo com o Plano de Trabalho aprovado (peça 1, p. 39-43) . 
3. A primeira parcela dos recursos, no valor de R$ 322.167,64 foi transferida em 25/5/2012, por meio da ordem bancária 2012OB803806 (peça 5) . A segunda parcela, no valor de R$ 241.625,73, foi transferida em 25/1/2013, pela ordem bancária 2013OB800168 (peça 1, p. 91) . Destaque-se que os créditos em conta se deram em 29/5/2012 e 30/1/2012, respectivamente (peça 1, p. 109 e 119) . A terceira parcela não foi transferida devido à não comprovação da regular aplicação dos recursos das parcelas anteriores. 
4. A vigência inicial do convênio era de 30/12/2011 a 30/12/2013 (peça 1, p. 55) . Posteriormente, foi prorrogado mediante o 1° Termo Aditivo, tendo como termo final a data de 25/12/2014 (peça 2, p. 63-65) . A prestação de contas deveria, segundo a cláusula terceira, letra 'a', do termo de compromisso, ser apresentada na forma da Lei 11.578/2007, que regulou a matéria ao dispor sobre a transferência obrigatória de recursos financeiros para a execução pelos Estados, Distrito Federal e Municípios de ações do Programa de Aceleração do Crescimento (PAC) (peça 1, p. 49) . 
5. Após a liberação da primeira parcela dos recursos, a área técnica da Funasa/AL emitiu o Relatório de Avaliação de Andamento 02 (peça 1, p. 87) , de 11/12/2012, no qual informou que a execução do objeto pactuado não havia iniciado e somente uma de três placas teria sido afixada. Entretanto, como a vigência do termo de compromisso era até 30/12/2013, Despacho da Chefe do Serviço de Convênios, de 10/1/2013, opinou pela liberação da segunda parcela, no valor de R$ 241.625,73, o qual contou com a aprovação da presidência da Funasa, em 17/1/2013 (peça 1, p. 89- 90) . 
6. A prefeitura do município de Olho D'Água do Casado/AL foi notificada, em 5/2/2013, sobre a libração da segunda parcela do Termo de Compromisso TC/PAC-0697/2011 e que o município deveria apresentar a prestação de contas referente à primeira parcela, cuja aprovação era requisito para a liberação da terceira (peça 1, p. 93) . A prefeitura atestou o recebimento da notificação, conforme AR à peça 1, p. 95. 
7. Em 22/5/2013, foi emitido o Relatório de Acompanhamento 013/2013, referente a execução financeira do ajuste, com a seguinte conclusão: 'No acompanhamento ao convênio TC/PAC-0697/2011, na verificação in loco, não nos foi permitido a consecução dos trabalhos em sua totalidade conforme preceitua o art. 23 da IN STN n° 1/97 e Cláusula Sexta da Fiscalização do Termo de Compromisso assinado', recomendando a adoção de diversas providências relativas aos documentos analisados (peça 1, p. 108) . 
8. Por meio da Notificação 089/2013/SECON/SUEST-AL, de 5/6/2013, a Funasa solicitou a apresentação da prestação de contas parcial relativa à primeira parcela dos recursos liberados, no prazo de trinta dias, com os documentos comprobatórios (peça 1, p. 185) . AR de 12/6/2013 atesta o recebimento do documento pelo responsável (peça 1, p. 189) . 
9. O Relatório de Visita Técnica 03, de 2/8/2013, informou que tinham sido construídas trinta unidades das 122 previstas, que representa 24,59% da meta. Entretanto, logo abaixo consta como percentual de execução 80%, sem nenhuma base de comprovação. Consta do mesmo relatório a observação 'aguardando prestação de contas, para aferição do cumprimento de etapa útil (peça 1, p. 199-200) . 
10. A prestação de contas da primeira parcela foi encaminhada mediante o Ofício 010/2013- GABP/2013, de 16/8/2013, acompanhada dos seguintes documentos: relatórios dos anexos X, XI, XII, XIII e XIV; termo de aceitação parcial da obra; nota fiscal; e nota de empenho (peça 1, p. 201- 209 e peça 2, p. 1-13) . Os mesmos documentos foram enviados novamente, após análise da municipalidade solicitada pela Superintendência Estadual da Funasa em Alagoas (Suest/AL) , por meio do Ofício 061/2013, de 12/9/2013 (peça 2, p. 19) . 
11. A Suest/AL analisou a prestação de contas, emitindo parecer pela aprovação com ressalva, devido à irregularidade na cláusula primeira do contrato com a empresa Construtora Alonso Santos e Jânio Santos Ltda. - EPP (peça 2, p. 33-37) . O ex-prefeito enviou ofício S/N, de 3/12/2013, assumindo o compromisso de regularizar o contrato questionado (peça 2, p. 39) . 
12. A prefeitura municipal solicitou à Funasa, por meio do Ofício GP 065/2013, de 4/12/2013, a prorrogação da vigência do TC/PAC 0697/2011 por mais doze meses, tendo em vista a não liberação da terceira parcela (peça 2, p. 43) . 
13. Mediante Despacho de 12/12/2013, a Suest/AL alerta para problema no processo licitatório e no contrato com a empresa executora do objeto, o que impede a aprovação da prestação de contas, encaminhando o documento para análise da Procuradoria Federal Especializada junto à Funasa/AL (PGF/PFE/FUNASA/AL) , a qual sugeriu a prorrogação, em caráter excepcional, por um prazo máximo de 120 dias, além de outras providências para apuração de possíveis irregularidades (peça 2, p. 53) . 
14. A despeito das observações e alertas, foi prorrogado o prazo por mais 360 dias, com término previsto para 25/12/2014, conforme o 1° Termo Aditivo (peça 2, p. 63-65) , publicado no Diário Oficial da União (DOU) em 6/1/2014 (peça 2, p. 67) . 
15. Em 28/1/2014, foi encaminhada para o então prefeito a Notificação 028/2014/SOPRE/SECON/SUEST/AL, dando prazo de trinta dias para o município sanar a pendência referente ao contrato para a execução do objeto do ajuste firmado, alertando para a inscrição no cadastro do responsável, em caso de não atendimento da notificação (peça 2, p. 69) . O Sr. José Gualberto Pereira atestou o recebimento do documento, AR de 4/2/2014 (peça 2, p. 71) . 
16. Por meio da Notificação 078/2014/SECOV/SUEST-AL, de 1º/4/2014, foi reiterada a notificação anterior, solicitando as devidas regularizações referentes ao TC/PAC 0697/2011 no prazo improrrogável de trinta dias, acompanhada de documentação, ou a devolução dos recursos recebidos da Fundação (peça 2, p. 79) . A notificação foi recebida pelo responsável, conforme AR de 7/4/2014 (peça 2, p. 81) . 
17. O ex-prefeito solicitou, por meio do Ofício GP 041/2014, de 9/5/2014, prazo de sessenta dias para apresentar a prestação de contas parcial do ajuste, com objetivo de liberação da terceira parcela dos recursos (peça 2, p. 85) . 
18. Após manifestações da área técnica, foi indeferida a solicitação de prorrogação pleiteada, sendo comunicado por meio do Ofício 120/2014/SECOV/SUEST-AL, de 16/6/2014, que o ajuste se encontra inadimplente, devido ao não atendimento à Notificação 028/2014/SOPRE/SECON/SUEST/AL e à Notificação 078/2014/SECOV/SUEST-AL (peça 2, p. 91) . AR de 26/6/2014 atesta o recebimento do documento pelo responsável (peça 2, p. 93) . 
19. A Suest/AL emitiu o Parecer Financeiro 072/2014, de 30/6/2014, que diante da não apresentação do processo licitatório, das irregularidades verificadas e pela ausência de documentos comprobatórios, manifesta-se pela não aprovação da prestação de contas do termo de compromisso firmado (peça 2, p. 97-99) . 
20. Foi encaminhada ao então prefeito a Notificação 125/2014/SECOV/SUEST/AL, de 2/7/2014, solicitando o ressarcimento de R$ 650.942,94, no prazo de quinze dias, em decorrência de irregularidades financeiras do ajuste (peça 2, p. 101-106) . A notificação foi recebida em 8/7/2014, conforme AR à peça 2, p. 107. 
21. Por meio do Ofício 82/2014, de 14/8/2014, o Sr. José Gualberto Pereira encaminhou, novamente, cópia de todo o processo licitatório referente ao ajuste firmado (peça 2, p. 115) . Relatório e documentos estão na peça 2, p. 117-190, e na peça 3, p. 4-200. 
22. A Funasa procedeu a nova análise dos documentos enviados pelo ex-prefeito, emitindo o Parecer Financeiro 098/2014, de 8/9/2014, o qual ressalta, inicialmente, que a apresentação do processo licitatório não sana totalmente as pendências anteriormente apontadas (peça 3, p. 202-206) . 
23. O parecer concluiu que as irregularidades identificadas no Parecer Financeiro 072/2014 não foram sanadas, recomendando que o processo seja encaminhado à PGF/PFE/AL para pronunciamento e instauração de tomada de contas especial (peça 3, p. 205) . 
24. O PARECER/AGU/PGF/PFD/FUNASA/AL/N° 057/2014, de 11/9/2014, considerou gravíssimas as irregularidades apontadas no Parecer Financeiro 098/2014 e acolheu sua apreciação, recomendando ao Superintendente Estadual da Funasa adotar urgentemente as seguintes medidas (peça 3, p. 208 e peça 4, p. 1-2) : 
1 - Proceder ao cancelamento do Convênio; 
2 - Solicitar a devolução dos recursos do Convênio, na sua totalidade; 
3 - Instaurar o processo de Tomada de Contas Especial - TCE; 
4 - Encaminhar cópia integral dos autos à Controladoria-Geral da União - CGU, bem como ao Ministério Público Federal - MPF. (grifados no original) 
25. O titular da Suest/AL acatou as recomendações da Procuradoria e adotou as medidas sugeridas, em 15/9/2014, e autorizou a formalização da TCE (peça 4, p. 2 e 15) . 
26. Em 29/9/2014, o Sr. José Gualberto Pereira sustenta que, apesar de erros formais, não houve dano ao erário, solicitando a liberação da terceira parcela para a conclusão do objeto do convênio (peça 4, p. 24) . 
27. Por meio do Ofício 229/2014/SECOV/SUEST-AL, de 2/10/2014, o responsável foi informado que não cabe mais qualquer análise e/ou parecer sobre o ajuste firmado, uma vez que o mesmo foi encaminhado para a instauração de tomada de contas especial (peça 4, p. 30) . AR de 14/10/2014, atesta o recebimento do documento pelo ex-prefeito (peça 4, p. 32) . 
28. Inconformado, o ex-prefeito do município de Olho D'Água do Casado solicita prorrogação do termo de compromisso por mais 360 dias, conforme Ofício GP 076/2014, de 5/11/2014 (peça 4, p. 34) . Entretanto, tal solicitação foi novamente negada, conforme Despacho do Setor de Convênios da Funasa/AL, de 19/11/2014, o qual foi acolhido pelo Superintendente Estadual, que solicitou a instauração da TCE, em 21/11/2014 (peça 4, p. 38) . 
29. Por meio do Comunicado 01/2014/TCE/TC-PAC-0697-11, de 26/12/2014, o Sr. José Gualberto Pereira foi informado que o processo referente ao termo de compromisso foi encaminhado para julgamento das contas e demais providências (peça 4, p. 46) . O referido documento foi recebido pelo responsável em 6/1/2015, conforme demonstra AR à peça 4, p. 50. 
30. Como não houve manifestação do ex-prefeito, a Funasa instaurou TCE devido à não aprovação da prestação de contas parcial e à inexecução parcial do objeto pactuado no Termo de Compromisso TC/PAC-0697/2011. O tomador de contas concluiu pela responsabilização do Sr. José Gualberto Pereira em face do prejuízo causado de R$ 563.793,37 (valor original) (peça 4, p. 60) . 
31. Entretanto, o Auditor-Chefe da Funasa constatou falhas na elaboração do relatório da TCE e determinou a restituição do processo à Funasa/AL (peça 4, p. 66-68) . 
32. Após ajustes no Siafi, conforme determinado, a Funasa emitiu o Relatório Complementar do Tomador de Contas Especial, mantendo a conclusão do relatório anterior pela não aprovação da prestação de contas do Termo de Compromisso TC/PAC-0697/2011, no valor original de R$ 563.793,37, devido à não aprovação da prestação de contas parcial e à inexecução parcial do objeto pactuado, e imputou a responsabilidade pelo dano causado ao erário ao Sr. José Gualberto Pereira, ex-prefeito do município de Olho D'Água do Casado/AL, no período de 2009 a 2012 e de 2013 em diante (peça 4, p. 78-86) . 
33. O relatório da Controladoria Geral da União concluiu que o responsável se encontra em débito com a Fazenda Nacional pelo valor original de R$ 563.793,37 (peça 4, p. 110-113) . O certificado de auditoria e o parecer do dirigente do órgão de controle interno concluíram pela irregularidade da prestação de contas do Termo de Compromisso TC/PAC-0697/2011 (peça 4, p. 114 e 115) . 
34. O Ministro da Saúde atestou haver tomado conhecimento das conclusões constantes do relatório e certificado de auditoria, bem como do parecer conclusivo do dirigente do órgão de controle interno (peça 4, p. 116) . 
Remetidos os autos para apreciação e julgamento por este Tribunal, a análise dos pressupostos de procedibilidade previstos na IN/TCU 71/2012 evidencia que não havia óbices preliminares que impeçam o prosseguimento desta tomada de contas especial, uma vez que não se configurou o transcurso de mais de dez anos entre o fato gerador (23/02/2015, termo final para a apresentação da prestação de contas) e a primeira notificação válida do responsável pela autoridade administrativa competente (26/12/2014, peça 4, p. 46) . 
Ademais, verifica-se que o valor atualizado do débito apurado (sem juros) em 01/01/2017 era superior a R$ 100.000,00, na forma estabelecida nos arts. 6º, inciso I, e 19 da IN/TCU 71/2012, modificada pela IN/TCU 76/2016.
Após as considerações técnicas acerca da apuração dos fatos, identificação dos responsáveis e quantificação do dano para fins de ressarcimento, a análise preliminar pugnou pela citação dos responsáveis com os seguintes contornos (peça 6, p. 7-8) :
a) realizar a citação do Sr. José Gualberto Pereira (CPF: XXX.856.764-XX) , na condição de ex-prefeito do município de Olho D'Água do Casado/AL nas gestões 2009/2012 e 2013/2016, com fundamento nos arts. 10, §1º, e 12, incisos I e II, da Lei 8.443/1992 c/c o art. 202, incisos I e II, do RI/TCU, para que, no prazo de quinze dias, apresente alegações de defesa e/ou recolha aos cofres do Tesouro Nacional a quantia abaixo indicada, atualizada monetariamente a partir da respectiva data até o efetivo recolhimento, abatendo-se na oportunidade a quantia eventualmente ressarcida, na forma da legislação em vigor, em decorrência das irregularidades descritas abaixo: 
Irregularidade: não comprovação da boa e regular aplicação dos recursos recebidos por força do Termo de Compromisso TC/PAC-0697/2011, em razão da execução parcial do objeto pactuado, construção de somente trinta das 122 cisternas previstas, e da não apresentação de documentos que comprovem o nexo de causalidade entre aplicação dos recursos e as despesas incorridas na execução do objeto acordado; 
	VALOR ORIGINAL (R$) 
	DATA DA OCORRÊNCIA 

	322.167,64 
	25/5/2012 

	241.625,73 
	25/1/2013 

Valor total do débito atualizado até 26/11/2018: R$ 913.295,13 
Cofre credor: Tesouro Nacional 
Responsável: José Gualberto Pereira (CPF XXX.856.764-XX) , ex-prefeito do município de Olho D'Água do Casado/AL (gestões 2009/2012 e 2013/2016) ; 
Dispositivos violados: parágrafo único do art. 70 da Constituição Federal; art. 93 do Decreto-Lei 200/67; Lei 11.578, de 26/11/2007, art. 6º, §§ 1º, 3º e 4º; e cláusula terceira, letra "a" do Termo de Compromisso TC/PAC-0697/2011; 
Conduta: deixar de apresentar documentos que comprovem o nexo de causalidade entre a aplicação dos recursos repassados no âmbito do Termo de Compromisso TC/PAC- 0697/2011 e as despesas incorridas na execução do objeto acordado (122 módulos sanitários) ;
Nexo de causalidade: a não comprovação da boa e regular aplicação dos recursos recebidos resulta em presunção de dano ao erário pelo valor total repassado; 
Culpabilidade: é possível afirmar que era exigível do responsável conduta diversa, pois deveria, na qualidade de signatário e gestor do Termo de Compromisso TC/PAC- 0697/2011, providenciar a comprovação da regular aplicação dos recursos por ele recebidos e utilizados. Não é possível afirmar que houve boa-fé do responsável, posto que há elementos indicativos da potencial consciência da ilicitude praticada, porquanto o responsável foi notificado acerca da necessidade de providenciar a comprovação da boa e regular aplicação dos recursos por ele recebidos.
A aludida proposta foi integralmente acolhida pelos dirigentes da unidade técnica, sendo de 28/11/2018 o ato que ordenou a adoção das medidas propostas (peça 7) .
Haja vista as tentativas frustradas de notificação do responsável, consoante os esforços envidados e ainda esgotadas as possibilidades de obtenção de outros domicílios nos sistemas administrativos à disposição desta Corte (peças 8 e 13) , foi promovida sua a citação e audiência mediante o Edital 0244/2020-TCU/Seproc, de 06/03/2020 (peça 26) , publicado no Diário Oficial da União 205, Seção 3, de 17/03/2020 (peças 28 e 29) .
Além da via editalícia, observam-se as seguintes tentativas de notificação do responsável:
	Comunicação
	Data de expedição
	Peça
	Endereço
	Origem do endereço
	Pesq. Endereço
	AR
	Peça

	Ofício 0662/2018-SEC-SC/SA
	18/12/2018
	9
	R. Treze de Maio, 44
	-
	-
	15/02/2019
	11

	Ofício 0662/2018-SEC-SC/SA
	19/12/2018
	9
	WhatsApp
	-
	-
	-
	-

	Ofício 9367/2019-SecexTCE
	23/10/2019
	14
	Av. Dep. Humberto Mendes, 380
	Sist. TCU
	13
	30/10/2019
	20

	Ofício 9368/2019-SecexTCE
	23/10/2019
	15
	R. Primeiro de Maio, 122
	Sist. TCU
	13
	31/10/2019
	23

	Ofício 9369/2019-SecexTCE
	23/10/2019
	16
	Av. Amazonas, 521
	Sist. TCU
	13
	30/10/2019
	22

	Ofício 9370/2019-SecexTCE
	23/10/2019
	17
	R. São Paulo, 78
	Sist. TCU
	13
	28/10/2019
	19

	Ofício 9371/2019-SecexTCE
	23/10/2019
	18
	L. Vert. Paradiso, 30
	Sist. TCU
	13
	30/10/2019
	21

	Ofício 7889/2020-TCU/Seproc
	06/03/2020
	27
	Travessa São José, 44
	Receita Federal
	8 e 25
	12/05/2020
	30

Além da via editalícia adotada, observa-se que os Ofícios 9367, 9368, 9369, 9370 e 9371 (peças 14-18) , encaminhado ao responsável para fins de citação, também foram entregues de forma exitosa, [POR QUE REFIZERAM A CITAÇÃO ENTÃO?] a partir de endereço oriundo de pesquisas realizadas nos bancos de dados dos sistemas do TCU.
Não obstante, apesar de devidamente notificado, compulsando os autos, observa-se que o responsável epigrafado se manteve inerte perante esta Corte de Contas e, desta forma, não se manifestou quanto à irregularidade a ela imputada, no prazo regimental fixado. 
Assim, os autos foram, então, encaminhados à unidade técnica para fins de instrução e consequente apreciação no mérito pelo Tribunal, após a prévia manifestação do Parquet de Contas.
EXAME TÉCNICO
O exame técnico ora proposto compreende a análise da revelia configurada, tomando como base a irregularidade atribuída ao Sr. José Gualberto Pereira, no âmbito da preliminar, em cotejo com os elementos comprobatórios constantes dos autos e os argumentos que possam ser aproveitados em favor dela em manifestações colhidas na fase interna desta Tomada de Contas Especial, acaso existentes.
Preliminarmente, cumpre tecer breves considerações sobre a forma como são realizadas as comunicações processuais no TCU. A esse respeito, destacam-se o art. 179, do Regimento Interno do TCU (Resolução 155, de 4/12/2002) e o art. 4º, inciso III, § 1º, da Resolução TCU 170, de 30 de junho de 2004, in verbis:
 (...) Art. 179. A citação, a audiência ou a notificação, bem como a comunicação de diligência, farse-ão:
I - mediante ciência da parte, efetivada por servidor designado, por meio eletrônico, fac-símile, telegrama ou qualquer outra forma, desde que fique confirmada inequivocamente a entrega da comunicação ao destinatário;
II - mediante carta registrada, com aviso de recebimento que comprove a entrega no endereço do destinatário;
III - por edital publicado no Diário Oficial da União, quando o seu destinatário não for localizado
 (...) Art. 3º As comunicações serão dirigidas ao responsável, ou ao interessado, ou ao dirigente de órgão ou entidade, ou ao representante legal ou ao procurador constituído nos autos, com poderes expressos no mandato para esse fim, por meio de:
I - correio eletrônico, fac-símile ou telegrama;
II - servidor designado;
III - carta registrada, com aviso de recebimento;
IV - edital publicado no Diário Oficial da União, quando o seu destinatário não for localizado, nas hipóteses em que seja necessário o exercício de defesa".
Art. 4º. Consideram-se entregues as comunicações:
I - efetivadas conforme disposto nos incisos I e II do artigo anterior, mediante confirmação da ciência do destinatário;
II - realizadas na forma prevista no inciso III do artigo anterior, com o retorno do aviso de recebimento, entregue comprovadamente no endereço do destinatário;
III - na data de publicação do edital no Diário Oficial da União, quando realizadas na forma prevista no inciso IV do artigo anterior.
§ 1º O endereço do destinatário deverá ser previamente confirmado mediante consulta aos sistemas disponíveis ao Tribunal ou a outros meios de informação, a qual deverá ser juntada ao respectivo processo.
Bem se vê, portanto, que a validade da citação via postal não depende de que o aviso de recebimento seja assinado pelo próprio destinatário da comunicação, o que dispensa, no caso em tela, a entrega do AR em "mãos próprias". A exigência da norma é no sentido de o Tribunal verificar se a correspondência foi entregue no endereço correto, residindo aqui a necessidade de certeza inequívoca. 
Não é outra a orientação da jurisprudência do TCU, conforme se verifica dos julgados a seguir transcritos:
Acórdão 3648/2013-TCU-Segunda Câmara | Relator: Ministro José Jorge
São válidas as comunicações processuais entregues, mediante carta registrada, no endereço correto do responsável, não havendo necessidade de que o recebimento seja feito por ele próprio.
Acórdão 1019/2008-TCU-Plenário | Relator: Ministro Benjamin Zymler
É prescindível a entrega pessoal das comunicações pelo TCU, razão pela qual não há necessidade de que o aviso de recebimento seja assinado pelo próprio destinatário. Entregandose a correspondência no endereço correto do destinatário, presume-se o recebimento da citação.
Acórdão 1526/2007-TCU-Plenário | Relator: Ministro Aroldo Cedraz
As comunicações do TCU, inclusive as citações, deverão ser realizadas mediante Aviso de Recebimento - AR, via Empresa Brasileira de Correios e Telégrafos, bastando para sua validade que se demonstre que a correspondência foi entregue no endereço correto.
A validade do critério de comunicação processual do TCU foi referendada pelo Supremo Tribunal Federal, nos termos do julgamento do MS-AgR 25.816/DF, por meio do qual se afirmou a desnecessidade da ciência pessoal do interessado, entendendo-se suficiente a comprovação da entrega do "AR" no endereço do destinatário:
EMENTA: AGRAVO REGIMENTAL. MANDADO DE SEGURANÇA. DESNECESSIDADE DE INTIMAÇÃO PESSOAL DAS DECISÕES DO TRIBUNAL DE CONTAS DA UNIÃO. ART. 179 DO REGIMENTO INTERNO DO TCU. INTIMAÇÃO DO ATO IMPUGNADO POR CARTA REGISTRADA, INICIADO O PRAZO DO ART. 18 DA LEI nº 1.533/51 DA DATA CONSTANTE DO AVISO DE RECEBIMENTO. DECADÊNCIA RECONHECIDA. AGRAVO IMPROVIDO.
O envio de carta registrada com aviso de recebimento está expressamente enumerado entre os meios de comunicação de que dispõe o Tribunal de Contas da União para proceder às suas intimações.
O inciso II do art. 179 do Regimento Interno do TCU é claro ao exigir apenas a comprovação da entrega no endereço do destinatário, bastando o aviso de recebimento simples.
No caso vertente, as citações do Sr. José Gualberto Pereira foram efetuadas nos endereços constantes nos sistemas corporativos do TCU e no Sistema CPF da Receita Federal, cuja base de dados foi atualizada em 06/03/2020, conforme evidenciado no expediente à peça 25.
Não bastasse isso, haja vista as tentativas frustradas de notificá-lo anteriormente, consoante os esforços envidados e ainda esgotadas as possibilidades de obtenção de outros domicílios nos sistemas administrativos à disposição desta Corte (peças 8 e 25) , a citação do responsável também foi promovida mediante o Edital 0244/2020-TCU/Seproc, de 06/03/2020 (peça 26) , publicado no Diário Oficial da União 205, Seção 3, de 17/03/2020 (peças 28 e 29) .
Verifica-se, pois, que o responsável foi notificado, mediante ofício e edital, de forma bastante zelosa, razão pela qual se comprova devidamente a entrega dos respectivos instrumentos em consonância com a lei e a jurisprudência aplicáveis.
Superada a análise acerca da validade das notificações, transcorrido o prazo regimental fixado e mantendo-se inerte o aludido responsável, impõe-se que seja considerado revel, dando-se prosseguimento ao processo, com fulcro no art. 12, § 3º, da Lei 8.443, de 16 de julho de 1992.
Nos processos do TCU, a revelia não leva à presunção de que seriam verdadeiras todas as imputações levantadas contra os responsáveis, diferentemente do que ocorre no processo civil, em que a revelia do réu opera a presunção da verdade dos fatos narrados pelo autor. Dessa forma, a avaliação da responsabilidade do agente não pode prescindir da prova existente no processo ou para ele carreada.
Ao não apresentar sua defesa, o responsável deixou de produzir prova da regular aplicação dos recursos sob suas responsabilidades, em afronta às normas que impõem aos gestores públicos a obrigação legal de, sempre que demandados pelos órgãos de controle, apresentar os documentos que demonstrem a correta utilização das verbas públicas, a exemplo do contido no art. 93 do Decreto-Lei 200/67: "Quem quer que utilize dinheiros públicos terá de justificar seu bom e regular emprego na conformidade das leis, regulamentos e normas emanadas das autoridades administrativas competentes."
Com efeito, conforme análises empreendidas na fase interna e pela unidade técnica deste Tribunal no bojo da instrução preliminar, constatou-se a ausência da comprovação do nexo de causalidade entre os recursos repassados e as despesas incorridas, devido a não apresentação da documentação pertinente à aplicação dos recursos transferidos, nos seguintes termos (peça 6, p. 4-6) :
35. Conforme consta nos autos, além da execução parcial do objeto pactuado, não houve a comprovação documental da correta utilização dos recursos repassados. 
36. A Funasa solicitou por diversas vezes o envio de documentos e providências em relação à prestação de contas do Termo de Compromisso TC/PAC-0697/2011 ao responsável, de acordo com os seguintes expedientes encaminhados ao ex-prefeito do município de Olho D'Água do Casado/AL: 
a) Notificação 028/2014/SOPRE/SUEST/AL, de 28/1/2014 - para regularizar pendências no contrato firmado com a empresa executora (peça 2, p. 69) ; 
b) Notificação 078/2014/SECOV/SUEST/AL, de 1°/4/2014 - reitera notificação anterior (peça 2, p. 79) ; 
c) Ofício 120/SECOV/SUEST/AL, de 16/6/2014 - informa sobre inadimplência do TC/PAC 0697/2011, devido ao não atendimento das notificações anteriores (peça 2, p. 91) ; 
d) Notificação 078/2014/SECOV/SUEST/AL, de 2/7/2014 - para ressarcimento à União dos recursos repassados, tendo em vista as irregularidades identificadas (peça 2, p.101) ;
e) Ofício 229/SECOV/SUEST/AL, de 2/10/2014 - noticia que o processo foi encaminhado para instauração de tomada de contas especial (peça 4, p. 30) ; 
f) Comunicado 01/2014/TCE/TC-PAC-0697-11, de 26/12/2014 - comunica que o processo foi encaminhado para instauração de tomada de contas especial (peça 4, p. 46) ; 
37. Em que pese todas as oportunidades dadas, o ex-prefeito não conseguiu esclarecer nem demonstrar a regularidade da aplicação dos recursos recebidos. Além disso, a execução do objeto alcançou a construção de somente trinta das 122 cisternas previstas, que representa 24,59% da meta, conforme Relatório 3, de 2/8/2013 (peça 1, p. 199-200) . 
38. Entretanto, o mais grave na execução do termo de compromisso foram as irregularidades detectadas pela Funasa/AL, apontadas no Parecer Financeiro 072/2014, de 30/6/2014, e reafirmadas no Parecer Financeiro 098/2014, de 8/9/2014 (peça 2, p. 97-99 e peça 3, p. 202-206) . Referidos pareceres destacaram as seguintes pendências: 
2 - Todos os valores apresentados nos anexos X, XI, XII e XIII apresentam divergências com os valores apurados nos extratos/documentação; 
3 - O Contrato apresentado (fl. 98 a 104) apresenta as seguintes irregularidades:
a) objeto divergente do objeto do convênio, onde consta 'material de construção para cisterna de placas', contudo o convenente apresenta nota fiscal com serviços de mão de obra 40% e material 60%; 
b) o gestor contratual é o próprio prefeito; 
c) não apresenta dotação orçamentária; 
d) não apresenta assinatura de testemunhas; 
e) não apresenta os anexos mencionados em seu teor; 
f) processo licitatório com número divergente da adjudicação e homologação apresentadas. 
4 - O prefeito assume um termo de compromisso através do Ofício S/N (fl. 138) para em 30 dias regularizar o contrato firmado com a empresa Alonso Santos e Jânio Santos Ltda.-EPP., contudo não existe nos autos nenhuma documentação com as referidas regularizações; 
5 - Constatada a cobrança irregular de R$ 604,54 de tarifas bancárias, que deverão ser devolvidos a conta corrente/aplicação do convênio; 
6 - Nota fiscal de empenho apresenta a informação de dispensa de licitação, contudo no contrato menciona pregão 05/2012, deverá ser informada a modalidade correta de licitação;
7 - Recolhimento de INSS em nome da Prefeitura Municipal onde não há comprovação do repasse à União; 
8 - A adjudicação e homologação apresenta o procedimento licitatório na modalidade Pregão presencial com o n° 01/2012, divergente do contrato que apresenta a modalidade Pregão com o n° 05/2012; 
9 - O valor do contrato é de R$ 753.500,06, divergente do valor do convênio que é de R$ 805.419,10 não sendo constatada a devolução da diferença aos cofres da união; 
10 - Não há comprovação de movimentação financeira realizada no valor de R$ 227.905,56. 
39. A Procuradoria Federal Especializada junto à Funasa/AL considerou os fatos apontados acima como gravíssimos e recomendou a adoção de medidas urgentes e necessárias para resguardar o interesse público, como proceder o cancelamento do convênio, solicitar a devolução da totalidade dos recursos repassados e a instauração de TCE (peça 3, p. 208 e peça 4, p. 1-2) . 
40. Da análise dos autos, verifica-se que as informações prestadas pelo ex-prefeito não conseguiram afastar as irregularidades apontadas nos pareceres financeiros emitidos pela Funasa/AL, o que impossibilita o estabelecimento do nexo de causalidade entre os recursos repassados no Termo de Compromisso TC/PAC-0697/2011 e a execução parcial do objeto avençado. 
41. Bem se sabe que a jurisprudência do TCU é firme no sentido da responsabilidade do gestor pela comprovação da boa e regular aplicação dos recursos federais recebidos por meio de convênios ou instrumentos congêneres, submetendo-se todo aquele que administra recursos públicos ao dever constitucional e legal de demonstrar o correto emprego dos valores federais, nos termos do parágrafo único do art. 70 da Constituição de 1988 e do art. 93 do Decreto-Lei 200/67. A comprovação de tal nexo causal é imprescindível para que se possa considerar cumprido o objeto do termo de compromisso, ainda que haja elementos que apontem que o objeto foi executado parcialmente, conforme já pacificado na jurisprudência do TCU (Acórdão 9953/2016-TCU-Segunda Câmara, Relator André de Carvalho; Acórdão 8938/2015-TCU-Segunda Câmara, Relator André de Carvalho; Acórdão 7240/2012-TCU-Segunda Câmara, Relator Augusto Nardes; Acórdão 1477/2012-TCU-Segunda Câmara, Relatora Ana Arraes; Acórdão 1438/2010-TCU-Primeira Câmara, Relator Augusto Nardes) . 
42. Assim sendo, considerando que a obrigação de prestar contas da regular aplicação dos recursos repassados por força do Termo de Compromisso TC/PAC-0697/2011 era de responsabilidade do Sr. José Gualberto Pereira, ex-prefeito do município de Olho D'Água do Casado/AL à época dos fatos e signatário do ajuste, cabe então promover a citação do responsável para que este apresente alegações de defesa quanto à não comprovação da boa e regular aplicação dos recursos recebidos, visto que deixou de apresentar documentos que comprovem o nexo de causalidade entre aplicação dos recursos e a execução do objeto acordado. 
Mesmo as alegações de defesa não sendo apresentadas, considerando o princípio da verdade real que rege esta Corte, procura-se buscar, em manifestações do responsável na fase interna desta tomada de contas especial, argumentos que possam ser aproveitados em seu favor. 
Verifica-se que em 03/12/2013 (peça 2, p. 39) o responsável, na condição de prefeito, assumiu compromisso de regularizar o contrato firmado com a empresa contratada para a execução do objeto do ajuste, todavia, não houve cumprimento por parte do ente convenente do compromisso por ele assumido (peça 6, item 38, inciso 4) .
A esse respeito, importa repisar alguns aspectos apresentados na instrução inicial (peça 6) que evidenciam a gravidade das irregularidades que pesam contra o responsável, a iniciar pelas divergências entre todos os valores apresentados e os valores apurados nos extratos e demais documentos apresentados (item 38, inciso 3) , passando pela divergência entre o objeto constante do contrato celebrado e o especificado no termo do convênio (item 38, inciso 2) e o fato de o gestor contratual ser o próprio prefeito (item 38, inciso 3, alínea "b") .
Tais irregularidades de fato inviabilizam estabelecer o nexo de causalidade entre os recursos repassados ao município e as despesas realizadas, justificando a imputação do débito correspondente a 100% dos valores transferidos, a despeito da parcial execução do objeto. 
Em se tratando de processo em que a parte interessada não se manifestou acerca das irregularidades imputadas, não há elementos para que se possa efetivamente aferir e reconhecer a ocorrência de boa-fé na conduta do responsável, podendo este Tribunal, desde logo, proferir o julgamento de mérito pela irregularidade das contas, conforme nos termos dos §§ 2º e 6º do art. 202 do Regimento Interno do TCU.
Nesse sentido, são os Acórdão 2064/2011-TCU-Primeira Câmara, da relatoria do Ministro Ubiratan Aguiar; 6.182/2011-TCU-1ª Câmara, da relatoria do Ministro Weber de Oliveira; 4.072/2010-TCU-1ª Câmara, da relatoria do Ministro Valmir Campelo; 1.189/2009-TCU-1ª Câmara, da relatoria do Ministro Marcos Bemquerer; e 731/2008-TCU-Plenário, da relatoria do Ministro Aroldo Cedraz; dentre outros.	
Realizado o exame acerca da revelia configurada, por derradeiro, no que se refere à ocorrência da prescrição da pretensão punitiva, consoante o incidente de uniformização de jurisprudência deliberado no Acórdão 1441/2016-TCU-Plenário, da relatoria do Ministro Benjamin Zymler, aplica-se o prazo de dez anos previsto no art. 205 do Código Civil vigente, a contar da data de ocorrência do fato tido por irregular.
No presente caso, verifica-se que não ocorreu a prescrição da pretensão punitiva do TCU, haja vista não ter transcorrido o prazo de 10 anos entre o ato irregular, ocorrido em 23/02/2015, termo final da apresentação da prestação de contas do ajuste, e o ato que ordenou a citação do responsável, ocorrido em 28/11/2018 (peça 7) .
Destarte, é medida que se impõe, desde já, o julgamento irregular das contas do Sr. José Gualberto Pereira, condenando-o ao pagamento do débito apurado, impondo-lhe a multa do art. 57 da Lei n. 8.443/1992.
CONCLUSÃO
Em face da análise promovida, opera-se a revelia em face do Sr. José Gualberto Pereira e conclui-se que os atos por ela praticados configuraram dano aos cofres públicos federais, no montante original de R$ 563.793,37, devido a ausência de comprovação do nexo de causalidade entre os recursos ao Município de Olho D'Água do Casado/AL por meio do Termo de Compromisso TC/PAC 0697/2011 e as despesas realizadas.
Mesmo configurada a revelia frente à citação deste Tribunal e inexistindo comprovação da boa e regular aplicação dos recursos transferidos, é medida que se impõe dar seguimento ao processo proferindo o julgamento com os elementos até aqui presentes, nos termos do art. 12, §3º, da Lei 8.443/1992, e art. 202, § 8º, do Regimento Interno desta Corte de Contas.
No tocante à aferição quanto à ocorrência de boa-fé na conduta do responsável, conforme determina o § 2º do art. 202 do Regimento Interno deste Tribunal, em se tratando de processo em que partes interessadas não se manifestaram acerca das irregularidades imputadas, não há elementos para que se possa efetivamente reconhecê-la, podendo esta Corte de Contas, desde logo, proferir julgamento de mérito pela irregularidade das contas, nos termos do § 6º de mesma norma regimental.
Tal interpretação decorre da compreensão de que, relativamente à fiscalização dos gastos públicos, privilegia-se como princípio básico a inversão do ônus da prova, pois cabe ao gestor comprovar a boa aplicação dos dinheiros e valores públicos sob sua responsabilidade.
Destarte, desde logo, devem as contas do Sr. José Gualberto Pereira ser julgadas irregulares, com fundamento nos arts. 1º, inciso I, 16, inciso III, alíneas "c" e "d", da Lei n. 8.443/1992 c/c os arts. 19 e 23, inciso III, da mesma Lei, e com os arts. 1º, inciso I, 209, inciso I, 210 e 214, inciso III, do Regimento Interno deste Tribunal, procedendo-se à condenação em débito, com a aplicação da multa prevista no art. 57 do mesmo diploma legal.
PROPOSTA DE ENCAMINHAMENTO
Diante do exposto, submetem-se os autos à consideração superior, propondo ao Tribunal:
2.1. considerar revel o Sr. José Gualberto Pereira, com fundamento no § 3º, art. 12, Lei 8.443, de 16 de julho de 1992;
2.2. julgar irregulares as contas do Sr. José Gualberto Pereira, com fundamento nos arts. 1º, inciso I, 16, inciso III, alíneas "c" e "d", da Lei n. 8.443/1992 c/c os arts. 19 e 23, inciso III, da mesma Lei, e com os arts. 1º, inciso I, 209, inciso I, 210 e 214, inciso III, do Regimento Interno deste Tribunal, e condená-lo ao pagamento das quantias a seguir especificadas, com a fixação do prazo de 15 (quinze) dias, a contar da notificação, para comprovar, perante o Tribunal (art. 214, inciso III, alínea "a", do Regimento Interno) , o recolhimento da dívida aos cofres do Tesouro Nacional, atualizada monetariamente e acrescida dos juros de mora, calculados a partir da data discriminada, até a data do recolhimento, na forma prevista na legislação em vigor:
	Data de Ocorrência
	Valor Histórico (R$) 

	29/05/2012
	322.167,64

	30/01/2013
	241.625,73

2.3. aplicar ao Sr. José Gualberto Pereira a multa prevista no art. 57 da Lei n. 8.443/1992 c/c o art. 267 do Regimento Interno do Tribunal, com a fixação do prazo de 15 (quinze) dias, a contar das notificação, para comprovar, perante o Tribunal (art. 214, inciso III, alínea "a", do Regimento Interno) , o recolhimento da dívida aos cofres do Tesouro Nacional, atualizada monetariamente desde a data do acórdão que vier a ser proferido até a do efetivo recolhimento, se for paga após o vencimento, na forma da legislação em vigor;
2.4. autorizar, desde logo, nos termos do art. 28, inciso II, da Lei 8.443/1992, a cobrança judicial da dívida caso não atendidas as notificações;
2.5. autorizar, caso solicitado, o pagamento da dívida dos responsáveis em até 36 parcelas mensais e consecutivas, nos termos do art. 26 da Lei 8.443/1992 c/c o art. 217 do Regimento Interno, fixando-lhe o prazo de 15 (quinze) dias, a contar do recebimento da notificação, para comprovar perante o Tribunal o recolhimento da primeira parcela, e de trinta dias, a contar da parcela anterior, para comprovar o recolhimento das demais parcelas, devendo incidir sobre cada valor mensal, atualizado monetariamente, os juros de mora devidos, na forma prevista na legislação em vigor;
2.6. alertar ao responsável que a falta de comprovação do recolhimento de qualquer parcela importará no vencimento antecipado do saldo devedor, nos termos do § 2º do art. 217 do Regimento Interno deste Tribunal;
2.7. enviar cópia do acórdão que vier a ser proferido à Funasa ao responsável para ciência, informando que a deliberação, acompanhada do relatório e voto que a fundamentarem, estará disponível para consulta no endereço www.tcu.gov.br/acordaos, além de esclarecer que, caso requerido, o TCU poderá fornecer as correspondentes cópias, em mídia impressa ao responsável;
2.8. encaminhar cópia da deliberação, bem como do relatório e do voto que a fundamenta, à Procuradoria da República no Estado de Alagoas, nos termos do art. 16, § 3º, da Lei n. 8.443/1992, e do art.209, § 7º, do Regimento Interno do TCU, para a adoção das medidas judiciais cabíveis.
PARECER DO MINISTÉRIO PÚBLICO
O Ministério Público, à peça 35, manifestou-se de acordo com a proposta de encaminhamento alvitrada pela unidade técnica.
 
É o Relatório.

não há

Subprocurador-Geral Paulo Soares Bugarin.

TOMADA DE CONTAS ESPECIAL. TERMO DE COMPROMISSO TC/PAC. AUSÊNCIA DE NEXO DE CAUSALIDADE ENTRE A UTILIZAÇÃO DOS RECURSOS TRANSFERIDOS E AS DESPESAS REALIZADAS. REVELIA. CONTAS IRREGULARES. DÉBITO. MULTA.

TOMADA DE CONTAS ESPECIAL (TCE)

Secretaria de Controle Externo de Tomada de Contas Especial (SecexTCE).

Atuo força do art. 152 do Regimento Interno.
Nesta tomada de contas especial verificou-se a inadequada utilização dos recursos repassados ao Município de Olho d'Água do Casado (AL) para a execução do Termo de Compromisso TC/PAC nº  0697/2011 firmado pelo município junto à Fundação Nacional de Saúde (Funasa) . Há débito, no valor total transferido, R$ 563.793,37, decorre da ausência da comprovação do nexo de causalidade entre a utilização dos recursos federais e as despesas realizadas. A irregularidade, por si só, enseja a irregularidade das contas do responsável, com a cobrança de débito e de multa. No entanto, deixo registrado que, além disso, constatou-se a inexecução parcial do objeto do ajuste. Vejamos.
O responsável José Gualberto Pereira, prefeito à época dos fatos, foi chamado aos autos nos seguintes termos (peça 6, p. 7) :
a) realizar a citação do Sr. José Gualberto Pereira (CPF: 411.856.764-49) , na condição de ex-prefeito do município de Olho D'Água do Casado/AL nas gestões 2009/2012 e 2013/2016, com fundamento nos arts. 10, §1º, e 12, incisos I e II, da Lei 8.443/1992 c/c o art. 202, incisos I e II, do RI/TCU, para que, no prazo de quinze dias, apresente alegações de defesa e/ou recolha aos cofres do Tesouro Nacional a quantia abaixo indicada, atualizada monetariamente a partir da respectiva data até o efetivo recolhimento, abatendo-se na oportunidade a quantia eventualmente ressarcida, na forma da legislação em vigor, em decorrência das irregularidades descritas abaixo:
	Irregularidade: não comprovação da boa e regular aplicação dos recursos recebidos por força do Termo de Compromisso TC/PAC-0697/2011, em razão da execução parcial do objeto pactuado, construção de somente trinta das 122 cisternas previstas, e da não apresentação de documentos que comprovem o nexo de causalidade entre aplicação dos recursos e as despesas incorridas na execução do objeto acordado;
	Quantificação do débito:
	VALOR ORIGINAL (Real) 
	DATA DA OCORRÊNCIA
	DÉBITO/CREDITO

	322.167,64
	25/5/2012
	Débito

	241.625,73
	25/1/2013
	Débito

	Valor total do débito atualizado até 26/11/2018: R$ 913.295,13
Cofre credor: Tesouro Nacional;
Responsável: José Gualberto Pereira (CPF 411.856.764-49) , ex-prefeito do município de Olho D'Água do Casado/AL (gestões 2009/2012 e 2013/2016) ;
Dispositivos violados: parágrafo único do art. 70 da Constituição Federal; art. 93 do Decreto-Lei 200/67; Lei 11.578, de 26/11/2007, art. 6º, §§ 1º, 3º e 4º; e cláusula terceira, letra "a" do Termo de Compromisso TC/PAC-0697/2011;
Conduta: deixar de apresentar documentos que comprovem o nexo de causalidade entre a aplicação dos recursos repassados no âmbito do Termo de Compromisso TC/PAC-0697/2011 e as despesas incorridas na execução do objeto acordado (122 módulos sanitários) ;
Nexo de causalidade: a não comprovação da boa e regular aplicação dos recursos recebidos resulta em presunção de dano ao erário pelo valor total repassado;
Culpabilidade: é possível afirmar que era exigível do responsável conduta diversa, pois deveria, na qualidade de signatário e gestor do Termo de Compromisso TC/PAC-0697/2011, providenciar a comprovação da regular aplicação dos recursos por ele recebidos e utilizados. Não é possível afirmar que houve boa-fé do responsável, posto que há elementos indicativos da potencial consciência da ilicitude praticada, porquanto o responsável foi notificado acerca da necessidade de providenciar a comprovação da boa e regular aplicação dos recursos por ele recebidos;	
Diante da revelia do responsável, que, em nenhum momento, forneceu elementos que infirmassem as evidências constantes dos autos, a Secretaria de Controle Externo de Tomada de Contas Especial (SecexTCE) propôs julgar irregulares as contas ora analisadas, com a cobrança do débito mencionado e da multa prevista no art. 57 da Lei nº  8.443, de 1992.
O Ministério Público manifestou-se de acordo com a proposta.
Acolho-a, tomando a análise apresentada pela unidade técnica como razão para decidir.
Registro que, entre as comunicações processuais para ciência do acordão proferido, incluo como destinatário o Procurador da República no Município de Arapiraca (AL) Manoel Antônio Gonçalves da Silva, haja vista ter manifestado interesse neste processo, conforme ofício de peça 1 do TC Processo 021.489/2016-5, apensado a estes autos.
Face ao exposto, Voto por que o Tribunal adote o Acórdão que ora submeto à consideração deste Colegiado.
TCU, Sala das Sessões Ministro Luciano Brandão Alves de Souza, em 13 de outubro de 2020.
RAIMUNDO CARREIRO 
Relator